【裁判字號】    96,易,1587
【裁判日期】    980227
【裁判案由】    侵占
【裁判全文】
臺灣板橋地方法院刑事判決              96年度易字第1587號
公  訴  人  臺灣板橋地方法院檢察署檢察官
被      告  丁○○
上列被告因侵占案件，經檢察官提起公訴（95年度偵字第18382
號、第18383 號），本院判決如下：
    主  文
丁○○無罪。
    理  由
一、公訴意旨略以：被告丁○○於民國95年3 月12日晚間某時許
    ，在臺北縣三重市○○○路381 之1 號「建富汽車股份有限
    公司」（下稱建富汽車公司）前，向告訴人戊○○借用告訴
    人戊○○所有之車牌號碼0823-EV 號自用小客車，並約定於
    同年月17日返還，詎被告於屆期時，竟拒不返還，並意圖為
    自己不法之所有，將上開車輛侵占入己，復逕自將該車出租
    予庚○○、呂光明等人使用。被告復於95年3 月13日某時，
    在臺北縣三重市○○路某處，向告訴人甲○○借用告訴人甲○○所有之車牌號碼0861-EV 號自用小客車，約定借用期間
    為3 個月，借用期間被告須為告訴人甲○○繳交該車輛之汽
    車貸款，詎被告於95年6 月11日約定返還車輛之日期屆至時
    ，竟拒不返還，並意圖為自己不法之所有，將上開車輛侵占
    入己，復逕自將該車透過己○○出租予曾國峰使用。因認被
    告涉犯刑法第335 條第1 項之侵占罪嫌。
二、按犯罪事實應依證據認定之，無證據不得認定犯罪事實；不
    能證明被告犯罪者，應諭知無罪之判決，刑事訴訟法第154
    條第2 項、第301 條第1 項分別定有明文。又認定不利於被
    告之事實，須依積極證據，苟積極證據不足為不利於被告事
    實之認定時，即應為有利於被告之認定，更不必有何有利之
    證據；再犯罪事實之認定，應憑真實之證據，倘證據是否真
    實尚欠明確，自難以擬制推測之方式，為其判斷之基礎；刑
    事訴訟上證明之資料，無論為直接或間接證據，均須達於通
    常一般之人均不致有所懷疑，而得確信其為真實之程度，始
    得據為有罪之認定，若其關於被告是否犯罪之證明未能達此
    程度，而有合理懷疑之存在，致使無從形成有罪之確信，根
    據「罪證有疑，利於被告」之證據法則，即不得遽為不利被
    告之認定，最高法院30年上字第816 號、53年台上字第656
    號、76年台上字第4986號分別著有判例可資參照。
三、訊之被告丁○○固坦承有自告訴人戊○○、甲○○處分別取
    得車牌號碼0823-EV 號、0861-EV 號自用小客車，並將上開
    車輛出租予他人等事實，惟堅詞否認有何侵占犯行，辯稱：
    戊○○、甲○○2 人係向伊友人即建富汽車公司業務員丙○○購買新車，渠2 人於交車後，就馬上將車輛交給伊代為出
    租，約定由伊出租6 個月，每個月給戊○○、甲○○各新臺
    幣（下同）2 萬元，戊○○的車後來是透過己○○之介紹交
    給庚○○使用，甲○○的車是透過己○○交給曾國峰使用；
    之後戊○○的車好像是在庚○○的友人呂光明停車時遭竊，
    呂光明有跟戊○○去警局報失竊，而甲○○的車因為己○○
    說找不到車子，伊也不確定下落為何；伊將上開車輛出租、
    交付予他人，均係經過車主戊○○、甲○○的同意，而車輛
    後來遭竊或找不回來，亦均係最後實際使用人之行為所造成
    ，伊並未侵占上開車輛，本件若有民事賠償之責任，伊願意
    負擔，但不能認為伊有侵占之行為等語。經查，本件公訴意
    旨認被告涉犯侵占罪嫌，無非係以告訴人戊○○、甲○○2
    人於偵查中之指（證）述，及告訴人戊○○、甲○○所提出
    之上開車輛行車執照、保險卡等，為其主要論據。惟查：
  (一)被告被訴侵占告訴人戊○○所有之車牌號碼0823-EV 號自用
    小客車部分：
  1.被告於95年3 月12日晚間，在上址建富汽車公司前，經由告
    訴人戊○○之交付而取得上開車牌號碼0823-EV 號自用小客
    車1 輛，嗣並將該輛自用小客車透過其友人己○○之介紹交
    予庚○○使用等事實，業據被告迭於偵查中及本院審理時均
    坦承不諱，核與告訴人戊○○於偵、審中所指（證）述之情
    節、證人己○○於偵、審中結證所述之情節（見臺灣板橋地
    方法院檢察署95年度偵字第18382 號偵查卷宗【下稱偵查卷
    第1 冊】第6 至第7 頁之訊問筆錄，本院98年1 月5 日審判
    筆錄第16至第17頁、第21至第22頁）均屬相符，並有告訴人
    戊○○所提出之汽車行車執照、強制汽車責任保險保險證（
    影本見偵查卷第1 冊第75、76頁）、證人己○○所提出之合
    約書1 紙（見偵查卷第1 冊第10頁）等在卷可稽，自堪信屬
    實。從而，本件所應審究者，乃被告取得上開車輛及將之交
    予他人使用之行為，是否確係公訴意旨所述「向告訴人戊○○借用該車輛，而意圖為自己不法之所有、自行將該車輛出
    租予他人」之侵占行為？
  2.告訴人戊○○於偵查中及本院審理時，固均指（證）稱：車
    牌號碼0823-EV 號自用小客車係伊向建富汽車公司業務員丙○○買的，95年3 月12日當天晚上在建富汽車公司辦理交車
    時，被告也到場，因為被告有在幫伊辦房貸，說要開車去拿
    房貸資料，就向伊借車，原本說1 小時就會回來，結果被告
    把車開走後，就一直沒回來，隔天被告打電話來說車子一時
    之間還不了，要3 月17日才能還，伊也只好同意，但3 月17
    日被告仍然沒有還車，伊也聯絡不上被告，從此被告就找不
    到人，伊才提出本件告訴；伊並沒有將該車輛交由被告出租
    ，也沒有收被告每個月的租金等情。惟查，告訴人戊○○前
    於偵查中，原均係指（證）稱：95年3 月12日晚上係伊與被
    告約在建富汽車公司見面，因為被告要幫伊辦房貸，要交資
    料給被告，當天又要交車，所以就約在該處等情（見臺灣板
    橋地方法院檢察署95年度他字第4394號偵查卷宗第3 頁之詢
    問筆錄、偵查卷第1 冊第43頁之訊問筆錄），然告訴人戊○○於本院審理時，經本院詢及「你去交車時，為何被告也會
    在場？」時，其竟改稱：「我自己也很懷疑，我在地檢署也
    有告沈修安（即介紹被告為告訴人戊○○辦房貸之人），會
    不會是他洩露我交車的情形，但檢察官說我證據不足」（見
    本院98年1 月5 日審判筆錄第13頁），是告訴人戊○○此部
    分所述情節，前後顯不相合致，其事後改稱不知被告於交車
    當時何以也會到場云云，是否屬實，已值懷疑。又衡諸一般
    常情，購買新車之車主對於甫購入之新車，必係愛護有加、
    珍惜備至，且均會自行保管、使用該車，以充分享受擁有、
    駕駛新車之樂趣及價值感，除有極端特殊之情形外，斷無可
    能輕易將新車借予他人使用；本件依告訴人戊○○指（證）
    述之情節，其係於新車交車當場，即應被告之要求，將該輛
    新車借予被告使用，且其所稱被告借車之理由，僅係「開車
    去拿房貸資料」，參諸當時已值夜間，所謂「拿房貸資料」
    一事顯不具有任何急迫性，而被告與告訴人戊○○並非熟識
    ，且被告既係自行前往建富汽車公司與告訴人戊○○見面，
    亦必有自備之交通工具或其他往來之交通方式，並無必借用
    告訴人戊○○新車不可之理，於此情形下，告訴人戊○○竟
    仍願將甫交車之新車當場借予被告開走，此顯與常情相違；
    甚者，被告遲至隔天始以電話與告訴人戊○○聯繫，要求延
    至數日後始能歸還車輛，對於此等無理蠻橫之要求，告訴人
    戊○○竟亦予以應允，此誠屬無可想像之事！再者，依告訴
    人戊○○所言，被告於約定還車日期95年3 月17日屆至時，
    仍未歸還車輛，且避不見面，無從聯繫，則告訴人戊○○至
    遲於此時，必已知悉有異，其為追回車輛，自應會立刻報警
    處理，訴諸公權力以獲得救濟，並釐清自身責任（例如該車
    輛於他人使用中所生之交通違規事件，或遭他人作為不法之
    用途等），又豈會坐令其甫購得之新車長時間在外任由他人
    使用、下落不明，而遲至95年6 月下旬，始提出本件告訴（
    告訴人戊○○係於95年6 月27日，始向臺灣板橋地方法院檢
    察署提出本件告訴；見上開他字偵查卷第1 頁）？此亦不能
    令人無疑。尤其，告訴人戊○○於提出本件侵占告訴後，復
    於95年9 月30日前往警局報案，稱其所有之上開車輛因借予
    被告使用，再由被告借予呂光明使用，而於95年9 月28日晚
    間9 時30分許，在臺北縣三重市○○街141 巷25號前發現遭
    竊等情，此為告訴人戊○○所自承（見偵查卷第1 冊第13頁
    反面之訊問筆錄），並有告訴人戊○○該次報案之調查筆錄
    1 份（見偵查卷第1 冊第87至第89頁）、臺北縣政府警察局
    車輛失竊電腦輸入單1 紙（見偵查卷第90頁）等在卷可稽；
    告訴人戊○○雖稱：當時係一位自稱呂光明之人打電話給伊
    ，說是被告的朋友，被告將車借給呂光明，結果車子弄丟了
    ，呂光明要伊一起去報案失竊等情（見偵查卷第1 冊第13頁
    反面之訊問筆錄），惟查，告訴人戊○○當時既已對被告提
    出本件侵占之告訴，就其立場而言，自係認為該車輛已遭被
    告侵占入己，至於被告侵占該車後，究如何處置該車、該車
    下落如何等，均已與其完全無關，而應由被告自負其責，於
    此情形下，告訴人戊○○竟仍「配合」被告，以車主之身分
    前往警局報案車輛失竊，且於報案內容中全然未提及該車輛
    前已遭被告侵占之情，此顯屬異常之舉。參合全盤上情，告
    訴人戊○○指（證）稱其係將上開車牌號碼0823-EV 號自用
    小客車借予被告云云，尚有諸多疑點，難以採信；而被告辯
    稱該車輛係由告訴人戊○○交予伊出租等情，雖亦欠缺證據
    足佐，無從逕予認定，然觀諸前述被告與告訴人戊○○間就
    該車輛交付時間、地點上之巧合性、告訴人戊○○於該車輛
    由被告占有使用期間所採取之放任態度，及告訴人戊○○事
    後仍「配合」被告前往警局報案該車輛遭竊等情節，堪認告
    訴人戊○○與被告間，就該車輛之交付必存有某種單純借用
    以外之協議關係，此項協議關係之內容究竟為何，因乏積極
    證據足資認定，固無從究明，然必包含被告得以將該車輛轉
    交由他人使用乙節，則無疑問，自不能認被告嗣將該車輛透
    過證人己○○之介紹而交予庚○○使用，係基於為自己不法
    所有之意圖所為之侵占行為。至被告將上開車輛交予庚○○
    使用後，究係因何原因而未能取回？是否確係於庚○○之使
    用期間遭他人竊取？或另有他人之不法行為介入？此於現有
    之事證資料下，尚無從得知，然於缺乏其他積極事證足佐之
    情形下，自不能逕將此項不利益歸由被告承擔，而遽為不利
    於被告之事實認定，併予敘明。
  3.又公訴意旨雖以：告訴人戊○○於將上開車輛交予被告後，
    仍自行保有該車輛之行車執照及保險卡，足認告訴人戊○○
    並非將該車輛交由被告出租，被告辯稱係告訴人戊○○將該
    車輛交由其出租云云，顯非實在，足認被告確有侵占告訴人
    戊○○上開車輛之行為等情。惟查，告訴人戊○○將上開車
    輛交予被告，係基其與被告間之某種單純借用以外之協議關
    係，且此項協議關係亦非必然係被告所辯之委託出租關係，
    此均詳前述；是於該協議關係之約定下，告訴人戊○○無須
    交付該車輛之行車執照及保險卡等證件予被告（甚至告訴人
    戊○○須保留該等車籍證明文件），此並非難以想像之事，
    自不得徒以告訴人戊○○仍持有上開車輛行車執照、保險卡
    之事實，逕認被告有何其所指之侵占行為，其理甚明。
  4.至證人乙○○於本院審理時，固到庭結證略稱：本件案發後
    ，告訴人戊○○與被告曾相約於96年7 月14日見面，告訴人
    戊○○找伊一起去，當天被告是說過兩天法院就要開庭了，
    要求告訴人戊○○出具不實的還車收據，被告還承認有與己○○、呂光明等人做詐騙的事等情（見本院98年1 月5 日審
    判筆錄第24至第27頁）。惟查，證人乙○○既與被告素不相
    識（見本院上開審判筆錄第24頁），先前亦未曾參與本件相
    關之處理過程，其本身復不具有任何特殊之身分，則告訴人
    戊○○與被告相約見面時，何以竟約同與本案毫無關聯性之
    證人乙○○在場，其動機已非無疑問；又對於被告而言，證
    人乙○○既屬完全陌生之人，則被告於證人乙○○亦在場見
    聞之情形下，竟會毫不掩飾，悍然要求告訴人戊○○出具不
    實之還車收據以向法院出示，甚者更當場自承其有詐騙等不
    法之行為，無異自行製造對己不利之證據，以證明自己之犯
    罪，此實屬難以想像之事；尤其，告訴人戊○○前既已於95
    年9 月30日前往警局報案該車輛遭竊，此詳前述，被告於該
    車輛業經報案失竊之情形下，倘仍取得告訴人戊○○所出具
    之還車證明文件，其又將如何向法院解釋「車輛已歸還」及
    先前通知告訴人戊○○「車輛已遭竊」兩者相互矛盾行為間
    之合理性？從而，證人乙○○上開證述內容，顯存有令人懷
    疑之諸多疑點，自無足採甚明。
  5.另公訴人於本院審理時，固聲請傳喚庚○○到庭作證，惟經
    本院踐行合法之傳喚、拘提等程序後，庚○○均未到庭，本
    院自無從就庚○○部分為調查，附予敘明。
  (二)被告被訴侵占告訴人甲○○所有之車牌號碼0861-EV 號自用
    小客車部分：
  1.被告於95年3 月13日某時，在臺北縣三重市○○路某處，經
    由告訴人甲○○之交付而取得上開車牌號碼0861-EV 號自用
    小客車1 輛，嗣並將該輛自用小客車透過證人己○○交予曾
    國峰使用等事實，業據被告迭於偵查中及本院審理時均坦承
    不諱，核與告訴人甲○○於偵、審中所指（證）述之情節、
    證人己○○於偵、審中結證所述之情節（見偵查卷第1 冊第
    6 至第7 頁之訊問筆錄，本院98年1 月5 日審判筆錄第18至
    第22頁）均屬相符，並有告訴人甲○○所提出之汽車行車執
    照、強制汽車責任保險保險證（影本見臺灣板橋地方法院檢
    察署95年度偵字第18383 號偵查卷宗第56、57頁）、證人己○○所提出之合約書1 紙（見偵查卷第1 冊第11頁）等在卷
    可稽，自堪信屬實。從而，本件所應審究者，亦為被告取得
    上開車輛及將之交予他人使用之行為，是否確係公訴意旨所
    述「向告訴人甲○○借用該車輛，而意圖為自己不法之所有
    、自行將該車輛出租予他人」之侵占行為？
  2.告訴人甲○○於偵、審中，固均指（證）稱：車牌號碼0861
    -EV 號自用小客車係被告介紹伊向業務員丙○○購買，由被
    告為伊辦理購車貸款，當時就約定車貸辦好之後，由被告借
    用3 個月，該3 個月期間內之貸款由被告負責繳納，被告另
    外補貼伊每個月6 千元，做為借車之代價，故伊在該車輛交
    車之後，就將之交付予被告，結果被告在3 個月後之約定還
    車日期，並沒有依約交還車輛，且伊之後都聯絡不上被告，
    也找不到被告，伊始提出本件告訴，伊並沒有將該車輛交由
    被告出租，也沒有同意被告將該車輛租給別人等情。惟查，
    依告訴人甲○○上開所述情節，其將該輛車牌號碼0861-EV
    號自用小客車「借」予被告使用，被告除須負責繳納該段期
    間內之汽車貸款外，另尚須按月支付告訴人甲○○6 千元做
    為補貼；亦即告訴人甲○○於該段「借用」期間內，非但無
    須負擔其原應繳納之車貸分期款，更可坐領每月6 千元之收
    益，其情節已顯與一般之借貸關係有別。又告訴人甲○○於
    本院審理時，亦自承其本人不會開車，其夫亦已有自己之車
    輛使用，其所賺的錢每個月繳房租及生活費，就沒有剩餘等
    語（見本院98年1 月5 日審判筆錄第7 至第8 頁），是告訴
    人甲○○於自己本身無法駕駛汽車、家中亦已有汽車可供使
    用、且其每月所得支付固定花費已屬捉襟見肘之情況下，何
    以會有購買本件車牌號碼0861-EV 號全新自用小客車之念？
    告訴人甲○○雖稱其係因希望其夫或其子假日時可以開車載
    全家出去遊玩，始購入該車輛云云，然觀諸其於交車後，立
    即將該車「借」予被告使用，且期間長達數月等情，顯與其
    上開所述之購車目的相背反，足認告訴人甲○○購買該車輛
    之動機，絕非單純為「假日闔家出遊」之用；參以告訴人甲○○與被告間關於前述車輛「借用」期間之貸款、補貼金額
    等約定，係全面性有利於告訴人甲○○，且其有利程度已達
    於不合理之譜，綜觀全盤上情，已足窺見告訴人甲○○與被
    告間關於上開車輛之購買及使用，必存有某種協議關係，此
    項協議關係絕非告訴人甲○○所稱之借用關係，至於是否係
    被告所辯之委託出租關係，固亦乏積極證據足以認定，然於
    此種協議關係下，告訴人甲○○無須過問該車之實際使用情
    形，僅須每月坐領約定之「補貼」金額，該車輛則交由被告
    自行管理、使用及收益之情，殆可認定，此觀諸告訴人甲○○於本院審理時，亦自承：伊與被告約定車子貸款辦出來，
    就借給被告用，伊也不知道被告怎麼用，當初也沒有約定要
    怎麼用，車子借給被告後是否轉借、轉租他人，都是被告的
    事等語益明（見本院同上審判筆錄第5 頁）。從而，本件告
    訴人甲○○將車輛交予被告，依渠2 人間之協議關係，該車
    已由被告全權管理、使用、收益，亦未禁止被告將之轉借、
    轉租予他人使用，自不能認被告嗣將該車輛透過證人己○○
    而交予曾國峰使用，係基於為自己不法所有之意圖所為之侵
    占行為。至被告將上開車輛交予曾國峰使用後，究係因何原
    因而未能取回？是否另有他人之不法行為介入？此於現有之
    事證資料下，亦無從得知，然於缺乏其他積極事證足佐之情
    形下，自不能逕將此項不利益歸由被告承擔，而遽為不利於
    被告之事實認定，併予敘明。
  3.又公訴意旨雖以：告訴人甲○○於將上開車輛交予被告後，
    仍自行保有該車輛之行車執照及保險卡，足認告訴人甲○○
    並非將該車輛交由被告出租，被告辯稱係告訴人甲○○將該
    車輛交由其出租云云，顯非實在，足認被告確有侵占告訴人
    甲○○上開車輛之行為等情。惟查，告訴人甲○○將上開車
    輛交予被告，係基與其與被告間之某種協議關係，且此項協
    議關係亦非必然係被告所辯之委託出租關係，此均詳前述；
    是基於與前開(一)、3.部分所述之同一理由，尚無從以告訴人
    甲○○仍持有上開車輛行車執照、保險卡之事實，逕認被告
    有何其所指之侵占行為，其理亦明。
  4.至證人乙○○於本院審理時，固到庭就告訴人甲○○部分亦
    為與前述(一)、4.關於告訴人戊○○部分同一內容之證述，然
    基於上開之同一理由，證人乙○○就此部分所證述之情節，
    亦難認可採，無從執為不利於被告之事實認定，亦併予敘明
    。
  (三)綜上所述，本件公訴人認被告涉犯侵占罪嫌，其所憑之積極
    證據，均不足證明被告有何侵占之犯行；本件容係被告與告
    訴人戊○○、甲○○間關於使用車輛協議關係所生之民事糾
    葛，應由告訴人戊○○、甲○○另循民事途徑以求解決，而
    與侵占之犯罪行為有間。此外，本院復查無其他積極證據足
    認被告有何公訴人所指之侵占犯行，揆諸首揭條文及判例意
    旨，不能證明被告犯罪，即應為無罪之諭知，以昭審慎。
據上論斷，應依刑事訴訟法第301 條第1 項，判決如主文。
本案經檢察官連思藩到庭執行職務
中    華    民    國    98    年    2     月    27    日
                刑事第十四庭  審判長法  官  張江澤
                                    法  官  林鈺琅
                                    法  官  劉景宜
上列正本證明與原本無異。
如不服本判決，應於判決送達後10日內敘明上訴理由，向本院提
出上訴狀 (應附繕本) ，上訴於臺灣高等法院。其未敘述上訴理
由者，應於上訴期間屆滿後20日內向本院補提理由書「切勿逕送
上級法院」。
                                    書記官  謝秀青
中    華    民    國    98    年    10    月    19    日


司法院資訊處製作；財團法人民間司法改革基金會備份。
